臺灣臺北地方法院民事判決　　　　　　　94年度訴字第1118號
原　　　告　乙○○○
　　　　　　丙○○
　　　　　　戊○○
　　　　　　丁○○
上四人共同
訴訟代理人　陳彥希律師
　　　　　　葉玉卿律師
被　　　告　己○○○
上列當事人間請求遷讓房屋事件，本院於中華民國94年11月1日
言詞辯論終結，判決如下：
    主  文
被告應將坐落於台北市○○區○○段二小段686地號及其上門牌
號碼為台北市○○街40巷63號1樓（含附圖所示1樓編號A增建部
分之建物）、2樓（含附圖所示2樓編號A增建部分之建物）及台
北市○○街40巷65號4樓等建物騰空遷讓返還於原告。
被告應自民國九十三年十二月二十一日起至返還上開房屋及基地
之日止，按月給付原告新臺幣壹萬貳仟柒佰伍拾捌元。
原告其餘之訴駁回。
訴訟費用由被告負擔。
本判決第一項所命給付，於原告以新臺幣壹佰玖拾陸萬元供擔保
後，得假執行。但被告如以新臺幣伍佰捌拾伍萬參仟貳佰元為原
告預供擔保，得免為假執行。
本判決第二項所命給付，於原告就每月被告應給付之金額，各以
新臺幣肆仟參佰元為被告預供擔保得假執行。但被告如就每月應
給付之金額，各以新臺幣壹萬貳仟柒佰伍拾捌元預供擔保，得免
為假執行。
原告其餘假執行之聲請駁回。
    事實及理由
一、按「訴狀送達後，原告不得將原訴變更或追加他訴。但有下
    列各款情形之一者，不在此限‧‧‧二、請求之基礎事實同
    一者。三、擴張或減縮應受判決事項之聲明。七、不甚礙被
    告之防禦及訴訟之終結者。」民事訴訟法第255條定有明文
    。本件原告於訴狀送達後，於民國94年9月19日具狀將原訴
    之聲明「被告應將坐落於台北市○○區○○段二小段686地
    號及其上門牌號碼為台北市○○街40巷63號1樓、2樓及4樓
    之房屋騰空遷讓返還於原告，並自93年12月21日起至返還上
    開房屋及基地之日止，按月給付原告新臺幣48000元」更易
    為「被告應將坐落於台北市○○區○○段二小段686地號及
    其上門牌號碼為台北市○○街40巷63號1樓、2樓及同前街巷
    65號4樓（參酌本院勘驗現場後命台北市大安地政事務所於
    現場測量結果，暨原告於起訴狀所附建物謄本、94年2月5日
    提出之陳報狀所附之房屋現值證明書暨94年9月19日提出之
    陳報狀所附附圖內容，原告其訴之聲明係誤將此部分房屋誤
    植為「40巷63號4樓」房屋，此部分既為原告誤寫，本院爰
    逕予更正，以下不另贅述）之房屋（含如後附附圖所示編號
    A 之未登記部分，各樓層之未登記面積共為26點76平方公尺
    ）騰空遷讓返還於原告，並自民國93年12月21日起至返還上
    開房屋及基地之日止，按月給付原告新臺幣肆萬捌仟元。然
    因其請求之基礎事實同一，且亦僅擴張訴之聲明而已，亦不
    甚礙被告之防禦及訴訟之終結，核與首揭規定尚無不合，應
    予准許。
二、原告起訴主張：坐落於台北市○○區○○段二小段686地號
    及其上門牌號碼台北市○○街40巷63號1樓、2樓及同前街巷
    65號4樓之房屋（含如後附附圖所示編號A之未登記部分，各
    樓層之未登記面積共為26.76平方公尺，以下簡稱系爭房地
    ）為被繼承人吳讚盛所有，嗣吳讚盛於民國93年9月間去世
    ，原告4人為其全體繼承人，故系爭房地已為原告等人公同
    共有。雖吳讚盛生前曾同意將系爭房地無償借予被告使用，
    其法律關係即屬未定期限之使用借貸，原告既於93年12月9
    日以台北敦南郵局第225號之存證信函依法通知被告終止前
    揭使用借貸之法律關係，且至遲需於收受存證信函10日內將
    系爭房地騰空返還原告，惟被告雖已收受前開存證信函，但
    迄今仍未返還，除繼續無權佔有使用，且亦受有相當於租金
    之不當得利，以致於原告受有損害，本件房地之每月租金行
    情約為48,000 元，故原告同時依民法第179條及第184條等
    規定，一併請求被告自93年12月21日起，迄將系爭房地返還
    原告之日，按月給付48,000元損害金予原告等語。並聲明：
    (一)被告應將坐落於台北市○○區○○段二小段686地號及其
    上門牌號碼為台北市○○街40巷63號1樓、2樓及同前街巷
    65號4樓之房屋（含如後附附圖所示編號A之未登記部分，各
    樓層之未登記面積共為26點76平方公尺）騰空遷讓返還於原
    告，並自93年12月21日起至返還上開房屋及基地之日止，按
    月給付原告48,000元。(二)願供擔保，聲請宣告假執行。
三、被告則以：系爭房地為伊原所任職之廣翊建設有限公司（以
    下簡稱廣翊公司）以被告為員工之身分而借用居住，並非由
    吳讚盛所出借，被告等人無權請求被告遷離系爭房地。且原
    告主張系爭房地每月相當於租金之不當得利請求竟達48,000
    元，亦屬過高等語為辯。並聲明：
    (一)原告之訴駁回。(二)願供擔保，請准宣告免為假執行。
四、兩造不爭執之事項：
  (一)系爭房地原登記為訴外人吳讚盛所有，而吳讚盛於93年9月
    15日死亡，原告4人為其全體繼承人，系爭房地因此已為原
    告等人所公同共有。
  (二)被告自93年12月21日起仍繼續使用系爭房地迄今。
  (三)被告於收受(三)存證信函之前，使用系爭房地，乃為無償之使
    用借貸關係。
  (四)原告曾於93年12月9日寄發台北敦南郵局第225號之存證信函
    予被告要求被告需於93年12月20日以前遷出系爭房地，被告
    亦確實於94年12月10日收到上開存證信函。
  (五)系爭房屋1樓、2樓各有如附圖標示A增建部分之未辦理保存
    登記之建物，而上開建物為吳讚盛生前所搭建，並無獨立之
    出入口，需使用原建築物之出入口始得出入。
五、兩造爭執之事項：
  (一)系爭房地，為訴外人吳讚盛或廣翊建設股份有限公司無償使
    用借貸予被告？
  (二)被告原基於使用借貸關係而佔有使用系爭房地之權利已否因
    原告寄發前揭存證信函而終止？
  (三)原告請求以每月48,000元為對價請求被告返還相當於租金之
    不當得利乙節，是否過高？
六、系爭房地之借用人為訴外人吳讚盛或廣翊公司？
  (一)查，被告原雖主張系爭房地乃訴外人廣翊建設公司無償使用
    借貸予身為員工之被告居住云云（參被告94年4月1日、同年
    月19日書狀及94年9月13日言詞辯論筆錄）。然查，系爭房
    地，乃屬已故之吳讚盛所有，而吳讚盛死亡後，為原告4人
    所公同共有等情已如前述，然吳讚盛自始即非廣翊建設公司
    之登記負責人等情，此有該公司之變更登記表在卷足按，且
    被告聲請訊問之證人甲○○亦到場否認其事（此部分，後詳
    ），乃被告又未能提出其他事證證明前揭情節，足見被告主
    張系爭房地乃廣翊建設公司無償借用一節，即無證據證明。
  (二)何況證人甲○○亦到場結證表示「本案被告應是（按：指吳
    讚盛）女友關係才借住長達數十年」、「‧‧‧吳讚盛在台
    灣的生活都是被告在照顧‧‧‧被告應該是以同居女友的身
    份住在系爭房屋，自從我認識他們（按指吳讚盛與被告），
    他們就住在裡面」各語明白（參本院94年11月1日言詞辯論
    期日筆錄），乃被告除未否認證人證言之真正外，甚至更坦
    承其居住於系爭房地之原因為「‧‧‧我是與吳讚盛生活在
    一起，吳讚盛的生活都是我在處理」等語明白（本院94年11
    月1日言詞辯論筆錄），可見系爭房地，係由吳讚盛無償借
    予其同居女友即被告居住使用無疑。足見被告所辯系爭房地
    係由廣翊公司借貸供其使用云云，即難採信。
  (三)末按吳讚盛借予被告居住使用系爭房地，既未約定期限，故
    核其性質，當屬未定期限之使用借貸。
七、被告原基於使用借貸關係而佔有使用系爭房地之權利已否因
    原告寄發前揭存證信函而終止？
  (一)按「借用人應於契約所定期限屆滿時，返還借用物；未定期
    限者，應於依借貸之目的使用完畢時返還之。但經過相當時
    期，可推定借用人已使用完畢者，貸與人亦得為返還之請求
    。借貸未定期限，亦不能依借貸之目的而定其期限者，貸與
    人得隨時請求返還借用物。」民法第470條第1項定有明文。
  (二)按系爭房地原係因訴外人吳讚盛無償借予使用，且未定有返
    還期限已如前述，乃於吳讚盛死亡後，原告4人既繼承此等
    權利義務關係，則原告4人於93年12月9日以存證信函通知被
    告主張終止前揭使用借貸契約，並催告被告於收受存證信函
    10日內騰空返還系爭房地，前揭存證信函並經被告93年12月
    10日收受，有存證信函及送達回執存卷足佐已如前述，則揆
    諸上揭說明，原告4人主張系爭使用借貸契約已經終止，被
    告自93年12月21日（即距被告收受存證信函屆滿10日後）起
    即屬無權佔用系爭房地，故而請求被告返還系爭房地，即無
    不合。是以被告空言抗辯原告等人無權請求返還系爭房地云
    云，即無依據，難以採取。
  (三)再者，系爭房屋中1樓、2樓部分各如附圖A部分增建建物，
    係並未辦理保存登記，且為吳讚盛生前所搭建，目前為被告
    所居住使用等情，除經本院93年6月6日勘驗現場屬實，並經
    台北市大安地政事務所測繪無誤，有前揭地政事務所94年6
    月9日北市大第二字第09430583 700號函所檢送之複丈成果
    圖存卷足考，復為兩造所不爭前已述及。茲兩造均曾會同本
    院共同至現場察看，而均不爭執「上開增建之建物無獨立之
    出入口，需使用原建築物之出入口而出入」（參本院94年6
    月6日勘驗筆錄、94年11月1日言詞辯論期日筆錄），而按「
    動產因附合而為不動產之重要成分者，不動產所有人，取得
    動產所有權。」民法第811條定有明文。又於原有建築物之
    外另行增建者，如增建部分與原有建築物無任何可資區別之
    標識存在，而與之作為一體使用者，因不具構造上及使用上
    之獨立性，自不得獨立為物權之客體，原有建築物所有權範
    圍因而擴張。再倘增建部分於構造上及使用上已具獨立性，
    即為獨立之建築物。另苟其常助原有建築物之效用，而交易
    上無特別習慣者，即屬從物。若增建部分已具構造上之獨立
    性，但未具使用上之獨立性而常助原有建築物之效用者，則
    為附屬物，其使用上既與原有建築物成為一體，則所有權應
    歸於消滅；而被附屬之原有建築物所有權範圍亦因而擴張（
    最高法院88年度台上字第88號判決參照），因此如附圖所示
    由吳讚盛搭建並無獨立出入口之各該1樓A部分及2樓A部分所
    示等增建部分，顯未具使用上之獨立性而常助系爭房屋之效
    用，已因附合而成為原告4人所共有之原建物部分之重要部
    分，其所有權非屬被告所有，當無疑問，是原告併請求被告
    將增建部分一併遷讓返還，自屬有據。
八、原告請求於被告返還系爭房地前，每月需支付48,000元予原
    告作為相當於租金之不當得利乙節，其數額有無過高？
  (一)原告主張：被告無權占有系爭房地，依社會通念可獲得相當
    於租金之利益，而系爭房地附近之租金行情為48,000元等語
    。而被告則辯以：系爭房地附近之租金僅約24,000元云云。
  (二)按無法律上之原因而受利益，致他人受損害者，應返還其利
    益，民法第179條定有明文。無權占有他人房屋，可能獲得
    相當於租金之利益，最高法院61年度台上字第1695號亦著有
    判例。又依土地法第97條第1項之規定，城市地方之租金，
    以不超過土地及其建築物申報總價額年息百分之十為限，而
    土地法第97條第1項規定之土地及建築物之總價額，土地價
    額依法定地價，建築物價額依該管市縣地政機關估定之價額
    ，同法施行法第25條著有明文，又土地法第148條規定土地
    所有權人依土地法所申報之地價為法定地價，於平均地權條
    例施行區域，係指地政機關舉辦規定地價或重新規定地價時
    ，土地所有權人在公告申報期間內自行申報之地價，如未於
    公告期間內申報地價者，以公告地價百分之八十為其申報地
    價，平均地權條例第16條前段亦定有明文。
  (三)被告占有系爭房地，並無正當權源，已如上所述，則其自獲
    有相當於租金之不當得利，並致被上訴人受有損害，是堪認
    被上訴人據此請求上訴人給付相當於租金之不當得利，為有
    理由。次按城市地方房屋之租金，以不超過土地及建築物申
    報總價額年息10％為限，土地法第97條第1項有明文。而舉
    辦規定地價或重新規定地價時，土地所有權人未於公告期間
    申報地價者，以公告地價百分之八十為其申報地價，平均地
    權條例第16條前段亦規定明確。查被告已抗辯系爭房地鄰近
    地區，其租金價額不會超過24,000元（參本院94年11月1日
    言詞辯論筆錄），原告對此亦不為爭執，再斟酌系爭房屋坐
    落於台北市○○段第2小段686地號土地（即系爭土地）上，
    門牌號碼為台北市○○街40巷63號1、2樓及同前街巷65號4
    樓，乃為鋼筋混凝土建物，建築完成日期為74年6月3日（即
    屋齡距今已約20年之時間），此有前揭建物之所有權狀在卷
    可按。本院爰審酌上情，認原告請求相當於租金之損害金，
    應以土地及建築物申報總價年息7％為適當。系爭土地自93
    年1 月1日之公告地價為每平方公尺52,100元，即申報地價
    為每平方公尺41,680元，有地價稅課稅明細表及公告地價查
    詢附卷可稽。而系爭房屋占有上開土地之總面積合計為44平
    方公尺（計算式：364×4400/36400＝44)，此有土地登記謄
    本一紙在卷足稽，其土地申報總價額為1,833,920元（計算
    方法：44×41,680元＝1,833,920）。而系爭房屋中，門牌
    號碼台北市○○區○○里○○街40巷63號1樓之93年度課稅
    現值為77,100元、2樓同年度之課稅現值為70,700元，而65
    號4樓之課稅現值為205,400元，則依此方式計算，被告就系
    爭房地所受相當於租金之利益為每月12,758元（計算式：【
    1,833,920＋（77,100元＋70,700元＋205,400＝353,200 ）
    】×7%X1／12年＝12,758，小數點以下以四捨五入計算）。
    從而，原告請求被告自93年12月21日起至遷讓返還系爭房地
    止，按月給付12758元，為有理由，應予淮許。惟其請求逾
    前述部分，即無理由，無法准許。
九、綜上所述，原告依上開使用借貸、所有物返還請求權及不當
    得利之法律關係，請求被告應自坐落於台北市○○區○○里
    ○○街40巷63號1樓（含附圖A部分增建物）、2樓（含附圖A
    部分增建物）及同街巷65號4樓之房地遷出並騰空返還予原
    告，並自93年12月21日起至返還房屋之日止，按月給付原告
    12,758元，為有理由，應予准許。惟原告請求之相當於租金
    之不當得利逾上開範圍之部分即無理由，應予駁回。
十、假執行部分：兩造分別陳明願供擔保，聲請宣告假執行或免
    為假執行，茲就原告勝訴部分均核無不合，爰分別酌定相當
    擔保金額均予准許。至原告敗訴部分，其假執行之聲請已失
    所附麗，應予駁回。
十一、本件事證已臻明確，兩造提出之其餘事證或攻擊、防禦方
      法，核與判決結果不生影響，爰毋庸一一論述；
十二、訴訟費用負擔之依據：民事訴訟法第79條，判決如主文。
中　　華　　民　　國　　94　　年　　11　　月　　15　　日
                            民事第二庭法  官  蕭胤瑮
以上正本係照原本作成。
如對本判決上訴，須於判決送達後20日內向本院提出上訴狀
中　　華　　民　　國　　94　　年　　11　　月　　15　　日
                                      書記官  黃慧怡
